臺灣高等法院民事判決
                                      108年度上字第766號
上  訴  人  華大衛  


訴訟代理人  余淑杏律師
            黃思雅律師
被上訴人    劉錦龍  

上列當事人間請求遷讓房屋等事件，上訴人對於中華民國108年4
月23日臺灣新北地方法院106年度訴字第462號第一審判決，提起
一部上訴，並為訴之追加，本院於108年12月17日言詞辯論終結
，判決如下：
    主  文
一、原判決關於駁回上訴人後開第二項之訴及該假執行之聲請部
    分廢棄。
二、被上訴人應將新北市○○區○○段○號二五九號建物內之編號二
    六九、二七０號停車位均騰空返還上訴人。
三、第二審訴訟費用由被上訴人負擔。
四、本判決所命給付，於上訴人以新臺幣壹佰陸拾陸萬陸仟元供
    擔保後，得假執行；但被上訴人如以新臺幣伍佰萬元為上訴
    人預供擔保，得免為假執行。
    事實及理由
一、按在第二審為訴之追加，非經他造同意，不得為之，但請求
    之基礎事實同一者，不在此限，民事訴訟法第446條第1項但
    書、第255條第1項第2款定有明文。上訴人華大衛起訴請求
    判命被上訴人劉錦龍應將門牌號碼新北市○○區○○街00號7樓
    房屋（下稱系爭房屋）、位在同區華中段建號259號建物（
    下稱系爭259建物）內之編號269、270號平面停車位（下稱
    系爭269等2個停車位），均騰空返還給其，及應給付其新台
    幣（下同）40萬6419元及自民國106年5月27日起至清償日止
    ，按週年利率5％計算之利息，暨應自106年5月27日起至騰空
    返還前開房屋及停車位之日止，按月給付其相當於租金之不
    當得利4萬7000元及違約金23萬5000元等語（見原審卷二第3
    59頁）。原審判決被上訴人應將系爭房屋遷讓返還上訴人，
    及應給付上訴人40萬6419元本息，暨自106年5月27日起至返
    還房屋之日止，按月給付上訴人14萬1000元，而駁回上訴人
    其餘關於返還停車位及請求被上訴人按月給付違約金逾14萬
    1000元部分之請求。上訴人就其請求被上訴人返還停車位敗
    訴部分，上訴聲明不服，並追加備位之訴，即以原請求被上
    訴人返還系爭269等2個停車位部分列為先位聲明，於先位之
    訴無理由時，則備位請求判決被上訴人應將位在系爭259建
    物內之編號128、129、130號停車位（下稱系爭128等3個停
    車位）遷讓返還給其等語（見本院卷第27至28頁）。核其原
    訴及追加之訴，係本於被上訴人於兩造間房屋租賃契約（下
    稱系爭租約）終止後應否返還租賃物之爭執而生，其請求之
    基礎事實同一，核符規定，應予准許。
二、上訴人主張：兩造於103年9月1日成立系爭租約，被上訴人
    向伊承租系爭房屋及內有2個機械停車位之系爭128等3個停
    車位，約定每月租金包含停車清潔費在內為4萬7000元，伊
    本欲依約交付前開3個停車位給被上訴人，惟被上訴人表示
    其車輛體積較大，恐無法停放在機械停車位內，要求更換停
    車位，伊乃改交付系爭269等2個停車位之停車證2張及停車
    遙控器2個給被上訴人，而提供均為平面停車位之該2個停車
    位予被上訴人停車；被上訴人於104年7月30日租期屆滿後，
    雖曾積欠同年8、9月之租金共9萬4000元，經伊以押租金扣
    抵受償後，被上訴人又自同年10月起繼續按月交租給伊，兩
    造自斯時起即改以不定期限方式繼續契約。後被上訴人自10
    5年9月起又拒繳租金，經伊以105年11月14日中和泰和街郵
    局存證號碼507號存證信函（下稱507存證信函）、本件起訴
    狀繕本，先後送達被上訴人，催告支付租金未果，因被上訴
    人自105年9月起遲付租金之總額，已超過2個月之租額，伊
    乃於106年5月26日以民事變更訴之聲明狀繕本送達被上訴人
    終止租約；系爭租約既經終止，被上訴人即應返還系爭房屋
    及系爭269號等2個停車位予其，被上訴人迄未返還系爭269
    等2個停車位給其，係無權占有。為此，爰依民法第767條第
    1項前段、第455條前段規定，請求擇一判決被上訴人應返還
    系爭269等2個停車位給伊；退步言之，如認被上訴人依約承
    租之停車位是系爭128等3個停車位，則備位聲明判決被上訴
    人應返還系爭128等3個停車位給伊等語（被上訴人就原審判
    決命其遷讓返還系爭房屋、給付上訴人40萬6419元本息，及
    自106 年5月27日起至返還房屋之日止按月給付上訴人違約
    金部分，雖上訴聲明不服，惟因未補正第二審裁判費而經本
    院另以裁定駁回在案，此部分即非本院審理範圍。又原審駁
    回上訴人請求被上訴人按月給付違約金逾14萬1000元部分〈
    即23萬5000元減9萬4000元〉，未據上訴人上訴聲明不服，亦
    非本院審理範圍）。
三、被上訴人則以：伊於承租系爭房屋期間，曾於105年6、7、8
    月，每月匯款5萬元予上訴人，3個月共計溢付租金9000元（
    計算式：3000×3＝9000），縱伊自105年9月起未交付租金，
    經以前開溢付金額扣抵後，算至105年11月1日止之欠繳租金
    僅相當於1個月又24日租期，未達2個月之租額，上訴人逕於
    105年11月14日以「507存證信函」催告伊給付租金，應不生
    催告之效力；上訴人所為催告既不生效，其嗣於106年5月26
    日對伊終止租約，亦非合法。又伊並未於取得所承租房屋之
    際，同時取得系爭128等3個停車位或系爭269等2個停車位停
    車使用，縱上訴人曾交付2張停車證給伊，但伊事後已將停
    車證交還上訴人，上訴人並未證明伊有無權占有前開停車位
    之事實，其以先備位訴訟請求伊返還停車位，均屬無據等語
    ，資為抗辯。
四、原審判決駁回上訴人請求被上訴人返還系爭269號等2個停車
    位之訴部分及該部分假執行之聲請，上訴人就前開敗訴部分
    ，上訴聲明不服，並於本院追加備位之訴，其聲明：㈠原判
    決關於駁回上訴人後開第二項之訴部分，及該部分假執行之
    聲請，暨該訴訟費用負擔之裁判，均廢棄。㈡（先位）被上
    訴人應將系爭269等2個停車位騰空返還上訴人。㈢（追加備
    位）被上訴人應將系爭128等3個停車位騰空返還上訴人。㈣
    願供擔保請准宣告假執行。被上訴人答辯聲明：㈠上訴及追
    加之訴均駁回。㈡如受不利之判決，願供擔保請准宣告免為
    假執行。
五、下列事項為兩造所不爭執，應可信為真實：
(一)系爭房屋及系爭128等3個停車位、系爭269等2個停車位，均
    為上訴人所有。
(二)兩造有於103年9月1日簽立系爭租約，約定被上訴人向上訴
    人承租系爭房屋，租期為103年10月1日起至104年9月30 日
    止，每月租金（含管理費及車位清潔費）為4萬7000元，約
    定於每月1日前繳納。
(三)被上訴人自105年9月起沒有再繳系爭房屋租金給上訴人。
(四)上訴人曾於系爭租約簽約後於103年9月間某日交付系爭房屋
    鑰匙給被上訴人。
(五)被上訴人有於104年10月1日、104年11月2日、104年12月1日
    、105年1月5日、105年2月1日先後存入現金各4萬7000元至
    上訴人帳戶；及於105年3月1日、同年3月14日、4月1日、4
    月15日、5月3日、5月30日，先後各存入現金2萬3500元，及
    於105年6月15日、6月30日、7月18日、8月1日，先後各存入
    現金2萬5000元，8月19日存入現金5萬元至上訴人帳戶。
(六)被上訴人有於103年12月2日、104年2月2日、3月2日、4 月1
    日、5月4日、6月1日、7月1日先後存入現金各4萬7000元至
    上訴人帳戶。
(七)上訴人有於105年11月14日寄「507存證信函」給被上訴人，
    催告被上訴人繳納租金，若不繳納則以該函終止契約等語，
    前開存證信函有送達被上訴人。
(八)被上訴人有於105年11月24日以台北北門郵局營收股存證號
    碼第4159號存證信函寄給上訴人。
(九)上訴人曾於106年5月2日向原法院提出民事變更訴之聲明狀
    及其繕本，該書狀內有記載要終止租約之意，前開書狀繕本
    有送達被上訴人（上訴人自認於106年5月26日在法院收受該
    繕本）。
六、上訴人主張其於出租系爭房屋予被上訴人時，已同時交付系
    爭269等2個停車位予被上訴人使用，於系爭租約終止後，被
    上訴人除應返還系爭房屋外，亦應將系爭269等2個停車位還
    給其等語；被上訴人則以其於承租系爭房屋期間，並未占有
    使用系爭269等2個停車位等語置辯。是兩造就此部分之爭點
    厥為：上訴人主張其於系爭租約終止後，得依民法第455 條
    或第767條第1項前段規定，請求被上訴人返還系爭269等2個
    停車位等語，有無理由？
七、經查：
(一)上訴人主張其於出租系爭房屋予被上訴人時，亦同時交付系
    爭269等2個停車位予被上訴人使用，應有理由。
  1.兩造以系爭租約第3條約定租金每個月4萬7000元，乙方（按
    指被上訴人）不得藉任何理由拖延或拒納，且該條末尾另手
    寫加註「含管理費及車位清潔費」乙節，有系爭租約可參（
    見原審卷一第18頁）。經本院受命法官當庭勘驗兩造所提租
    約正本後，可知上訴人提出封面記載自103年10月1日至104
    年9月30日之房屋租賃契約書正本1份，該房屋租賃契約書內
    容與原證2影本（原審卷一第18至21頁）相符，但原審卷第2
    1頁影印位置略靠文件上方，故就該租約第19條至最後1行契
    約簽立日上方空白處以手寫記載之內容影印不全，觀之上訴
    人之租約正本，該部分手寫內容是以黑色筆書寫，分別橫式
    書寫「門禁卡*4」、「門禁母卡*2」、「信箱key*2」、「
    停車遙控器*2」、「停車證*2」字樣，該字樣旁經被上訴人
    蓋章；另被上訴人所提租約正本封面及內容核與上訴人所提
    租約正本相符，該份租約正本第19條至最後1行契約簽立日
    上方空白處，有以黑色筆橫式手寫「門禁卡*4」、「門禁母
    卡*2」、「信箱key*2」、「停車遙控器*2」、「停車證*2
    」字樣，旁有經被上訴人蓋章，且前開手寫內容之排列順序
    及位置與上訴人所提租約正本內該部分之排列順序及位置相
    同等語，有本院108年10月4日準備程序筆錄可按（見本院卷
    第232至233頁），兩造對前開勘驗結果並無異詞。由此足徵
    兩造是於成立租約後，在2本租約正本最末頁上方空白處，
    特予手寫加註方式，記載上訴人交付被上訴人之房屋鑰匙、
    門禁卡、信箱鑰匙、停車遙控器、停車證等物品名稱及數量
    ，經兩造在該頁下方立契約人欄內簽名用印後，分別收執1
    份租約正本為憑。審酌兩造於成立系爭租約時，均為具有相
    當智識、社會經驗之成年人，倘上訴人確實未曾交付系爭26
    9等2個停車位之停車證2張及停車遙控器2個予被上訴人，被
    上訴人豈有對前開租約正本以手寫記載「停車遙控器*2」、
    「停車證*2」文字乙事，不予爭辯且未曾要求刪去該部分註
    記之理；且被上訴人亦不否認曾於兩造締約後，自上訴人處
    取得數張停車證之事實（見本院卷第233頁）。準此，可知
    上訴人確有交付系爭269等2個停車位之遙控器及停車證予被
    上訴人無疑。
  2.經本院就系爭269等2個停車位是由何人停車使用乙事，發函
    詢問系爭房屋所在社區之管理委員會，而經該管理委員會函
    覆稱：「一、本社區服務中心編制名冊管理停車位及車輛車
    牌等資訊，其登記來源依據如下：1.所有權人（或使用人）
    臨櫃告知車位及車輛車牌。2.所有權人（或使用人)告知請
    服務櫃臺設定車道棚門感應，安管員察看設定車輛之車牌號
    碼。3.安管員於車道放行車輛時查看登記。…三、本社區編
    號269、270停車位為建物門牌中原街88號5樓共有部分之權
    利範圍，其所有權人為華大衛先生。車位使用人為76號7樓
    承租戶劉錦龍先生，惟該車位少有車輛停放。現車位表冊並
    無登記停放車輛。」，有遠雄左岸玫瑰園管理委員會108年1
    0月6日108 (玫瑰）字第15號函可參（見本院卷第263頁）；
    佐以系爭社區地下停車場監視錄影器，亦曾拍攝到被上訴人
    承坐友人所駕車輛在系爭269等2個停車位停放後下車離開，
    該車週邊其他停車位均無車停放，停車場內尚屬空曠之情形
    ，有前揭停車場監視錄影內容擷取照片為憑（見原審卷二第
    55至65頁）。俱足認定被上訴人確實占有使用系爭269等2個
    停車位之情。
  3.被上訴人雖抗辯有2次是朋友來找他，無車位可停，臨時向警衛借用停放，其沒有停過系爭269等2個停車位等語（見本院卷第3547至355頁），惟經上訴人否認。斟酌系爭社區地下停車場並非對外開放供不特定公眾臨時停車之場所，系爭269等2個停車位之所有權應有部分則專為上訴人所有，此觀之中和區華中段213建號建物登記第一類謄本建物標示部內共有部分記載即明（見原審卷二第381頁），被上訴人對此亦不爭執（見本院卷第290頁），是以，縱上訴人將前開2個車位出租他人，其允許停車之對象仍屬個別特定，要無由停車場警衛逕自同意被上訴人友人隨意停放之理；至於系爭社區警衛如遇被上訴人之友人開車來訪且無處停車時，或會拒絕該人停車，或會提供社區公用停車位供其暫時停放，衡情亦無可能不經上訴人或其允許之車位使用人同意，即擅自指引該名訪客將車停放在系爭269號等2個停車位內之理。依此，被上訴人既2次乘坐友人所駕車輛駛入系爭社區停車場，且友人係將車輛停放在系爭269等2個停車位內，益徵該友人係經被上訴人指示始將車停放入內，由此足證被上訴人確有占有使用系爭269等2個停車位甚明。其前開抗辯，應無可取。
  4.另被上訴人抗辯其取得上訴人交付之數張停車證時，不確定
    拿了幾張停車證，亦未注意停車證上是寫編號幾號的停車位
    ，其後來也將停車證還給上訴人，上訴人有另打電話說要拿
    系爭269號等2個停車位的停車證給其，其說車位不能停，就
    沒有去拿等語（見本院卷第233至234頁），亦為上訴人所否
    認，迄本院辯論終結前，均未據被上訴人就此部分事實提出
    積極證據以實其說，故其此部分抗辯，亦無可採。
  5.綜上，足認上訴人確有於出租系爭房屋予被上訴人後，併同
    交付系爭269等2個停車位之停車證2張及停車遙控器2個予被
    上訴人，而提供前開停車位予被上訴人使用之情。上訴人此
    部分主張，應為可取。
(二)上訴人終止租約之意思表示，於106年5月26日到達被上訴人
    時，即生終止之效力；被上訴人於契約終止後，應負返還系
    爭269等2個停車位予上訴人之義務。
  1.按民法第440條第1項規定，承租人租金支付有遲延者，出租
    人得定相當期限，催告承租人支付租金，如承租人於其期限
    內不為支付，出租人得終止契約。又房屋出租人定期催告承
    租人支付租金之方式未有一定，亦非限於訴訟外為之，苟於
    訴訟上已有書狀或言詞，向他造表示意思者，即應認為已有
    催告。另承租人於租賃關係終止後，應返還租賃物；租賃物
    有生產力者，並應保持其生產狀態，返還出租人。民法第45
    5條亦有明文。
  2.經查：
 (1)兩造間系爭租約於104年9月30日租期屆滿後，因被上訴人仍
    繼續使用系爭房屋及停車位，並於104年10月至105年8月止
    之期間內，除均按月繳付租金予上訴人（除105年6、7、8月
    係按月繳付5萬元外，其餘月份均按月繳付4萬7000元），後
    被上訴人自105年9月起未繼續交付租金，上訴人即於同年11
    月14日以「507存證信函」送達被上訴人，催告被上訴人交
    付租金等節，為兩造所不爭執（見本院卷第290頁）；又上
    訴人以本件起訴狀繕本送達被上訴人時，亦催告被上訴人應
    清償105年9月至11月租金共14萬1000元等語（見原審卷一第
    3至4頁）。堪認上訴人已多次催告被上訴人支付租金。
 (2)又被上訴人於105年9月1日起至同年11月14日期間內積欠之
    租金總額，經以其於105年6至8月溢付之9000元扣抵後，所
    欠租金金額尚未達2期之租金總額，故上訴人逕以「507存證
    信函」送達被上訴人時，視為已終止系爭租約云云，應屬無
    據；又上訴人於起訴時，僅催告被上訴人返還房屋及清償所
    欠租金，並未同時通知被上訴人終止租約，應認系爭租約於
    起訴時猶仍存續；嗣因被上訴人自本件起訴時（105年12月1
    日）起，迄106年5月26日前，已經過半年期間，仍未主動交
    付欠租予上訴人，依一般觀念衡之，應認已經過相當之期限
    ，被上訴人於前開期限內不為支付，且其欠租明顯已超過2
    個月之租額，依前開說明，上訴人於106年5月26日以前開書
    狀繕本送達被上訴人而終止系爭租約，已生終止之效力。系
    爭租約既經終止，被上訴人應依民法第455條規定，返還租
    賃物予上訴人，則上訴人據此請求被上訴人應騰空返還系爭
    269等2個停車位給其等語，應為可取。至被上訴人抗辯上訴
    人終止租約不合法云云，即屬無據。
  3.上訴人就請求被上訴人返還系爭269等2個停車位部分，係依
    民法第455條或第767條第1項前段規定，請求本院擇一為其
    勝訴之判決（見本院卷第129頁），本院既認其依民法第455
    條規定之請求有理由，爰不另就同法第767條第1項前段規定
    主張部分論述，附此說明。
(三)訴之客觀預備合併，有先、後位不同之聲明，當事人就此數
    項請求定有順序，預慮先順序之請求無理由時，即要求就後
    順序之請求加以栽判，法院審理應受此先後位順序之拘束。
    於先位之訴有理由時，備位之訴即無庸裁判。必先位之訴為
    無理由時，法院始得就備位之訴為裁判。上訴人先位聲明請
    求被上訴人應騰空返還系爭269等2個停車位予其部分為有理
    由，業如前述，則本院就其追加之備位聲明（請求被上訴人
    返還系爭128等3個停車位部分），即無須再為准駁之判決。
八、綜上所述，上訴人依民法第455條規定，請求被上訴人應騰
    空返還系爭269等2個停車位予其部分，核屬正當，應予准許
    。原審就此部分，為上訴人敗訴之判決，容有不當，上訴意
    旨指摘原判決此部分不當，求予廢棄改判，為有理由，爰由
    本院予以廢棄，改判如主文第2項所示。本判決命被上訴人
    給付部分，兩造陳明願供擔保，請准宣告假執行及免為假執
    行之宣告，核無不合，爰分別酌定相當之擔保金額，予以准
    許。併依民事訴訟法第78條規定，為訴訟費用負擔之判決。
九、本件事證已臻明確，兩造其餘之攻擊或防禦方法及所用之證
    據，經本院斟酌後，認為均不足以影響本判決之結果，爰不
    予逐一論列，附此敘明。
十、據上論結，本件上訴為有理由，爰判決如主文。
中　　華　　民　　國　　108 　年　　12　　月　　31　　日
                  民事第八庭
                      審判長法  官  陳邦豪
                            法  官  胡宏文 
                            法  官  胡芷瑜
正本係照原本作成。
如不服本判決，應於收受送達後20日內向本院提出上訴書狀，其
未表明上訴理由者，應於提出上訴後20日內向本院補提理由書狀
（均須按他造當事人之人數附繕本）上訴時應提出委任律師或具
有律師資格之人之委任狀；委任有律師資格者，另應附具律師資
格證書及釋明委任人與受任人有民事訴訟法第466 條之1第1項但
書或第2項（詳附註）所定關係之釋明文書影本。如委任律師提
起上訴者，應一併繳納上訴審裁判費。
中　　華　　民　　國　　108 　年　　12　　月　　31　　日
　　　　　　　　　　　　　  書記官  莊智凱
附註：
民事訴訟法第466條之1（第1項、第2項）：
對於第二審判決上訴，上訴人應委任律師為訴訟代理人。但上訴
人或其法定代理人具有律師資格者，不在此限。
上訴人之配偶、三親等內之血親、二親等內之姻親，或上訴人為
法人、中央或地方機關時，其所屬專任人員具有律師資格並經法
院認為適當者，亦得為第三審訴訟代理人。